【裁判字號】    99,訴,1039
【裁判日期】    990920
【裁判案由】    台灣地區與大陸地區人民關係條例等
【裁判全文】
臺灣臺北地方法院刑事判決              99年度訴字第1039號
公  訴  人  臺灣臺北地方法院檢察署檢察官
被      告  甲○○
上列被告因違反臺灣地區與大陸地區人民關係條例等案件，經檢
察官聲請簡易判決處刑（98年度偵字第23623號），本院認為不
宜，改依通常程序審理，嗣於本院準備程序中，被告就被訴事實
為有罪之陳述，經本院合議庭認為適當後，裁定由受命法官改依
簡式審判程序審理，判決如下：
    主  文
甲○○共同違反不得使大陸地區人民非法進入臺灣地區之規定，
累犯，處有期徒刑捌月，減為有期徒刑肆月，如易科罰金，以銀
元佰元即新臺幣玖佰元折算壹日。
    事  實
一、甲○○前因賭博案件，經本院以88年度易字第853號判處有
    期徒刑4月，於民國88年10月13日執行完畢，猶不知悔改，
    與真實姓名、年籍不詳，綽號「阿燦」之成年男子，均明知
    魏遠蘭為大陸地區人民，未經許可不得使其非法進入臺灣地
    區，且甲○○與魏遠蘭並無結婚之真意，竟與「阿燦」共同
    基於使魏遠蘭非法進入臺灣地區之犯意聯絡，且與「阿燦」
    、魏遠蘭共同基於行使使公務員登載不實文書之犯意聯絡，
    由甲○○及魏遠蘭以假結婚之方式，先於92年4月8日在大陸
    地區福建省福州市公證處取得結婚公證書，再由甲○○先行
    返臺，向臺灣地區財團法人海峽交流基金會（下稱海基會）
    辦理驗證取得證明。甲○○與「阿燦」明知並無與魏遠蘭結
    婚之事實，仍於92年4月24日，持大陸地區結婚公證書、海
    基會證明書等文件，一同至臺北市信義區戶政事務所填具「
    結婚登記申請書」，申請辦理與魏遠蘭結婚之登記，使不知
    情之承辦公務員將渠等假結婚之不實事項，登載於職務上所
    掌管之戶籍登記簿公文書，並憑以核發填載不實結婚配偶姓
    名之各該國民身分證、戶籍謄本、戶口名簿，足以生損害於
    戶政機關對婚姻登記事項管理之正確性。甲○○與「阿燦」
    嗣向內政部警政署入出境管理局（嗣已更名為內政部入出國
    及移民署）提出申請，請求准許魏遠蘭以配偶身分進入臺灣
    地區，經承辦人員為實質審查後准許魏遠蘭來臺，魏遠蘭遂
    於92年7月2日入境臺灣地區。迄98年8月間，警方前往甲○
    ○住處進行戶口查訪，甲○○於上開犯罪未經發覺時，即向
    員警坦承犯行，自首而接受裁判。
二、案經臺北縣政府警察局淡水分局報請臺灣臺北地方法院檢察
    署檢察官偵查後聲請簡易判決處刑，本院認為不宜，改依通
    常程序審理，嗣於本院準備程序中，甲○○就被訴事實為有
    罪之陳述，本院改依簡式審判程序審理。
    理  由
一、訊據被告甲○○對於上開事實坦承不諱，並有福建省福州市
    公證處公證書、結婚證明書、海基會證明書、結婚登記申請
    書、戶籍謄本、戶口名簿、內政部警政署大陸地區人民資訊
    管理系統、內政部入出國及移民署99年7月8日移署資處亦字
    第0990094627號函檢送之大陸地區人民在臺灣地區居留申請
    書、大陸地區人民進入臺灣地區保證書、大陸地區人民進入
    臺灣地區旅行證申請書、流動人口登記聯單、魏遠蘭入出國
    日期紀錄等在卷可稽，足證被告前開任意性自白與事實相符
    。本件事證明確，被告犯行堪以認定。
二、被告行為後，中華民國刑法已於94年2月2日修正公布，並於
    95年7月1日施行，關於變更後新舊法律適用問題，均應依修
    正後刑法第2條第1項：「行為後法律有變更者，適用行為時
    之法律。但行為後之法律有利於行為人者，適用最有利於行
    為人之法律」之規定，依「從舊從輕」原則決定；比較時應
    就罪刑有關之共犯、未遂犯、想像競合犯、牽連犯、連續犯
    、結合犯，以及累犯加重、自首減輕暨其他法定加減原因（
    如身分加減）與加減例等一切情形，綜其全部罪刑之結果而
    為比較。爰就本案有關新舊法比較部分論述如下：
  (一)刑法第214條之使公務員登載不實罪，其法定刑得科銀元500
    元以下罰金。依被告行為時之刑罰法律，即罰金罰鍰提高標
    準條例第1條前段、修正前刑法第33條第5款，並依現行法規
    所定貨幣單位折算新臺幣條例第2條規定計、折算結果，前
    揭犯罪其法定刑得科銀元1元即新臺幣3元以上、銀元5,000
    元即新臺幣15,000元以下罰金。惟依據被告行為後之修正增
    訂刑法施行法第1條之1：「中華民國94年1月7日刑法修正施
    行後，刑法分則編所定罰金之貨幣單位為新臺幣。94年1月7
    日刑法修正時，刑法分則編未修正之條文定有罰金者，自94
    年1月7日刑法修正施行後，就其所定數額提高為30倍。但72
    年6月26日至94年1月7日新增或修正之條文，就其所定數額
    提高為3倍」，及刑法第33條第5款將罰金刑修正為：「新臺
    幣1,000元以上，以百元計算之」等規定，上開刑法分則條
    文其法定罰金刑之最高額雖未有變動，惟最低額已提高為新
    臺幣1,000元以上。經比較新舊法結果，認適用被告行為後
    之新法規定，對被告並非較為有利。
  (二)關於共同正犯之規定，修正前刑法第28條原規定：「二人以
    上共同『實施』犯罪之行為者，皆為共同正犯。」新法修正
    為：「二人以上共同『實行』犯罪之行為者，皆為共同正犯
    。」將舊法之「實施」修正為「實行」，而原「實施」之概
    念，包含陰謀、預備、著手及實行等階段之行為，修正後僅
    共同實行犯罪行為始成立共同正犯。是新法共同正犯之範圍
    有所限縮，即已排除陰謀犯、預備犯之共同正犯，修正後之
    規定較有利於被告。
  (三)修正前刑法第55條關於牽連犯之規定，業已修正刪除，修正
    前關於牽連犯，係從一重罪處斷，修正後原應論以牽連犯之
    各罪，即須分論併罰，適用新法並非較有利於被告。
  (四)修正前刑法第47條係規定「受有期徒刑之執行完畢，或受無
    期徒刑或有期徒刑一部之執行而赦免後，五年以內再犯最有
    期徒刑以上之罪者，為累犯，加重本刑至二分之一」，修正
    後刑法第47條第1、2項之規定則為：「受徒刑之執行完畢，
    或一部之執行而赦免後，五年以內故意再犯有期徒刑以上之
    罪者，為累犯，加重本刑至二分之一」、「第九十八條第二
    項關於因強制工作而免其刑之執行者，於受強制工作處分之
    執行完畢或一部之執行而免除後，五年以內故意再犯有期徒
    刑以上之罪者，以累犯論」。本件被告係於前案執行完畢後
    5年以內故意再犯本件有期徒刑以上之罪（詳後述），不論
    依舊法第47條或新法第47條第1項規定，均構成累犯，刑罰
    規範狀態並無變更，自不生新舊法比較之問題，應逕依現行
    有效之法律即修正後刑法第47條第1項之規定，論以累犯。
  (五)綜上所述，本件綜合上開罪刑全部比較結果，認適用裁判時
    之新法對被告並非較為有利，自應依刑法第2條第1項前段，
    適用被告行為時之上開修正前刑法規定，以為論處。
三、按臺灣地區與大陸地區人民關係條例第79條第1項處罰違反
    同條例第15條第1款所定使大陸地區人民非法進入臺灣地區
    罪，凡非經合法手續進入者皆包含之，使大陸地區人民以假
    結婚真入境之脫法方式，進入臺灣地區，即該當此罪，非以
    偷渡者為限（最高法院92年度台上字第40號判決參照）。被
    告於行為後，臺灣地區與大陸地區人民關係條例於92年10月
    29日修正公布，該條例第79條第1項於同年12月31日施行，
    法定刑由「五年以下有期徒刑、拘役或科或併科新臺幣五十
    萬元以下罰金。」提高為「一年以上七年以下有期徒刑，得
    併科新臺幣一百萬元以下罰金。」，新舊法比較之結果，以
    舊法有利於被告，依刑法第2條第1項前段，適用修正前規定
    處斷（公訴人未予比較適用，容有未洽）。故核被告所為，
    係犯刑法第216條、第214條行使使公務員登載不實事項於所
    掌公文書罪，及違反臺灣地區與大陸地區人民關係條例第15
    條第1款規定，應依修正前之同條例第79條第1項使大陸地區
    人民非法進入臺灣地區罪論處。被告與大陸地區人民魏遠蘭
    及真實姓名年籍不詳、綽號「阿燦」之成年男子，就上開行
    使使公務員登載不實文書罪之犯行；暨被告與「阿燦」就前
    開使大陸地區人民非法進入臺灣地區罪之犯行間，均有犯意
    聯絡及行為分擔，應分別論以共同正犯。被告使公務員為不
    實之登載後，進而將該公務員登載不實之文書持以行使，其
    使公務員登載不實之低度行為，均為行使之高度行為所吸收
    ，不另論罪。被告所犯上開行使使公務員登載不實文書罪及
    使大陸地區人民非法進入臺灣地區罪，二罪間有方法、結果
    之牽連關係，應依修正前刑法第55條後段牽連犯之規定，從
    一重之使大陸地區人民非法進入臺灣地區罪處斷。被告有如
    事實欄所載刑之執行紀錄，此有臺灣高等法院被告前案紀錄
    表附卷可證，其於受有期徒刑之執行完畢，5年以內故意再
    犯本件有期徒刑以上之罪，為累犯，應依刑法第47條第1項
    規定加重其刑。被告於偵查機關尚未發覺犯罪時，自首而接
    受裁判，業據被告供明在卷（見其警詢及偵訊筆錄），爰依
    刑法第62條前段規定減輕其刑（犯罪在新法施行前，自首在
    新法施行後者，應適用新法第62條規定，最高法院95年度第
    8次刑事庭會議決議參見），並依法先加後減之。爰審酌被
    告利用假結婚之不法手段，破壞臺灣地區之入境管制秩序，
    進而對就業市場之人口平衡及社會治安造成影響，惟犯後坦
    承犯行，並深表悔意等一切情狀，量處如主文所示之刑。又
    被告犯罪時間係在96年4月24日以前，合於中華民國九十六
    年罪犯減刑條例之規定，應依該條例第2條第1項第3款規定
    ，減其刑期二分之一，依同條例第9條規定，並應諭知易科
    罰金之折算標準。關於易科罰金之折算標準，依被告行為時
    之刑法第41條第1項，及修正廢止前之罰金罰鍰提高標準條
    例第2條規定，係以銀元100元、200元或300元，即新臺幣
    300元、600元或900元折算1日；依修正後刑法第41條第1項
    ，則係以新臺幣1,000元、2,000元或3,000元折算1日，經比
    較新舊法，認適用新法之規定，對被告並非較為有利，爰依
    刑法第2條第1項前段，適用前開修正前易科罰金相關規定，
    就被告上揭減刑後所宣告之有期徒刑諭知易科罰金之折算標
    準。
據上論斷，應依刑事訴訟法第452條、第273條之1第1項、第299
條第1項前段，修正前臺灣地區與大陸地區人民關係條例第79條
第1項，刑法第11條前段、第2條第1項但書、第216條、第214條
、第47條第1項、第62條，修正前刑法第28條、第55條、第41條
第1項前段，刑法施行法第1條之1，（廢止前）罰金罰鍰提高標
準條例第2條，現行法規所定貨幣單位折算新臺幣條例第2條，中
華民國九十六年罪犯減刑條例第2條第1項第3款、第7條、第9條
，判決如主文。
本案經檢察官葉惠燕到庭執行職務。
中    華    民    國    99    年    9     月    20    日
                  刑事第七庭    法  官  林庚棟
以上正本證明與原本無異。
如不服本判決應於收受送達後10日內向本院提出上訴書狀，並應
敘述具體理由；其未敘述上訴理由者，應於上訴期間屆滿後20日
內向本院補提理由書（均須按他造當事人之人數附繕本）「切勿
逕送上級法院」。
                                書記官  劉俊源
中    華    民    國    99    年    9     月    20    日
附錄本案論罪科刑法條全文
臺灣地區與大陸地區人民關係條例第15條
下列行為不得為之：
一、使大陸地區人民非法進入臺灣地區。
二、明知臺灣地區人民未經許可，而招攬使之進入大陸地區。
三、使大陸地區人民在臺灣地區從事未經許可或與許可目的不符
    之活動。
四、僱用或留用大陸地區人民在臺灣地區從事未經許可或與許可
    範圍不符之工作。
五、居間介紹他人為前款之行為。
修正前臺灣地區與大陸地區人民關係條例第79條
違反第15條第1款規定者，處5年以下有期徒刑、拘役或科或併科
新臺幣50萬元以下罰金。
以犯前項之罪為常業者，處1年以上7年以下有期徒刑，得併科新
臺幣100萬元以下罰金。
中華民國刑法第214條
明知為不實之事項，而使公務員登載於職務上所掌之公文書，足
以生損害於公眾或他人者，處3年以下有期徒刑、拘役或500元以
下罰金。
中華民國刑法第216條
行使第210條至第215條之文書者，依偽造、變造文書或登載不實
事項或使登載不實事項之規定處斷。

司法院資訊處製作；財團法人民間司法改革基金會備份。
